【裁判字號】    97,台上,2254
【裁判日期】    970529
【裁判案由】    偽造有價證券
【裁判全文】
最高法院刑事判決            九十七年度台上字第二二五四號
上  訴  人  甲○○
上列上訴人因偽造有價證券案件，不服台灣高等法院中華民國九
十六年七月十一日第二審更審判決（九十五年度重上更(三)字第二
二三號，起訴案號：台灣台北地方法院檢察署八十五年度偵字第
二七二六０號），提起上訴，本院判決如下：
    主  文
原判決撤銷，發回台灣高等法院。
    理  由
原判決認定上訴人甲○○有如原判決事實欄所載之犯行，因而撤
銷第一審關於上訴人部分之科刑判決，改判論處上訴人連續意圖
供行使之用而偽造有價證券罪刑（處有期徒刑四年）；固非無見
。
惟查：（一）有罪之判決書，對被告有利之證據不採納者，應說
明其理由，為刑事訴訟法第三百十條第二款所明定；故有罪判決
書對於被告有利之證據，如不加採納，必須說明不予採納之理由
。是事實審法院應於審判期日就被告否認犯罪所為有利辯解事項
與證據，予以調查，而於有罪判決理由內詳加論列，否則率行判
決，即屬於法有違。原判決理由說明：「證人洪麗娟係於天固公
司（即天固有限公司，下稱天固公司）倒閉後之民國八十四年四
月間至被告甲○○公司（即源技企業有限公司）擔任會計，甲○
○向洪麗娟借票時知悉該支票、本票之發票人為天固公司，該公
司之前負責人為洪麗娟或其夫賴梓堂，且已停止營業，不可能再
收取客票」等語（見原判決正本第十頁）。似認上訴人係知情洪
麗娟所交付如原判決附表二所示之六紙票據均係天固公司之票據
（指天固公司銀行帳戶之票據）而非客票，憑為不利上訴人之認
定；惟上訴人在原法院前審審理中即否認知情原判決附表二之票
據原係天固公司的票據等語（見上訴卷(一)第一六三頁）；且依卷
內資料，證人洪麗娟在審理中證稱：「（被告公司有向你借錢？
）甲○○陸續向我借票，有我個人或我先生的票；（為何印鑑會
有不符的狀況？）我不清楚，這些票我沒見過，甲○○之前向我
借錢，我會開一些公司或個人空白的票給甲○○…」等語（見易
字卷(二)第四一頁），並有告訴人朱美芳提出並主張係上訴人向伊
調款所交付以天固公司為發票人之支票影本兩紙在卷（見上訴字
卷(一)第九０頁至第九一頁）；如果均屬無訛，洪麗娟似曾提供天
固公司名義簽發之票據供上訴人使用，且稽諸上開以天固公司名
義簽發之支票二紙，付款銀行為華南商業銀行龍江分行四四三－
０帳號，與原判決認定上訴人偽造如原判決附表二票據之銀行帳
戶，均不相同。則上訴人所執伊不知該附表二之票據係天固公司
的票據之辯解，是否全然無憑？原判決對此未說明何以不足採取
之理由，復就認定上訴人向洪麗娟借票時，知悉該票據為天固公
司向銀行申請之票據，而非天固公司收取之客票一節，未在理由
內詳加敘明其所憑之證據，均屬於法有違。（二）認定犯罪事實
所憑之證據，固不以直接證據為限，間接證據亦應包括在內，惟
間接證據，在直接關係上，僅足以證明他項事實，而由他項事實
，本於推理之作用以證明待證事實，其如何以間接事實本於推理
作用而為認定犯罪事實之基礎，仍應為必要之說明，始足以斷定
其所為推論是否合理。原判決理由以：「被告經營公司多年，往
來公司行號甚多，反之，洪麗娟所經營之天固公司所開支票早於
八十四年一月二日列為拒絕往來戶而未再營業，不太可能保留其
客戶資料，自不太可能有附表二所示發票人資料可供偽造」等語
（見原判決正本第十頁）。似以上訴人經營之公司往來客戶甚多
，天固公司則已停業，並被列為拒絕往來戶，認原判決附表二所
列之六紙票據之發票人欄，不可能係洪麗娟交付上訴人前即已填
製，而為不利上訴人之認定；惟依卷內資料及原判決理由之說明
，洪麗娟原經營之天固公司自八十年設立登記，約至八十四年一
月間因跳票而成為拒絕往來戶，其間往來公司行號所在多有，且
洪麗娟尚保留有已停業之天固公司之空白票據，能否謂洪麗娟不
可能仍持有天固公司之客戶資料？原判決未予深究，遽以上訴人
經營公司多年，往來公司行號甚多，反之，洪麗娟所經營之天固
公司於八十四年一月二日列為拒絕往來戶，不太可能保留其客戶
資料，據為不利上訴人之認定，尚嫌速斷。以上或係上訴意旨所
指摘，或為本院得依職權調查之事項，應認原判決仍有撤銷發回
更審之原因。另原判決敘明不另為無罪諭知部分，檢察官起訴指
與科刑部分有裁判上一罪關係，基於審判不可分原則，應一併發
回。又原判決事實欄記載天固公司於八十四年一月二十日因鉅額
跳票而成為拒絕往來戶，理由說明天固公司係於八十四年一月二
日列為拒絕往來戶（見原判決正本第十頁），前後不符，案既發
回，應併注意及之。
據上論結，應依刑事訴訟法第三百九十七條、第四百零一條，判
決如主文。
中    華    民    國  九十七  年    五    月  二十九  日
                      最高法院刑事第八庭
                          審判長法官  林  永  茂
                                法官  吳  昆  仁
                                法官  蘇  振  堂
                                法官  蕭  仰  歸
                                法官  何  菁  莪
      本件正本證明與原本無異
                                      書  記  官
中    華    民    國  九十七  年    六    月    二    日
                                                     Ｍ


司法院資訊處製作；財團法人民間司法改革基金會備份。
